【裁判字號】    97,台上,1496
【裁判日期】    970717
【裁判案由】    請求損害賠償
【裁判全文】
最高法院民事判決            九十七年度台上字第一四九六號
上  訴  人  甲○○
            乙○○
共      同
訴訟代理人  蔡文玉律師
被 上訴 人  台北市交通管制工程處
法定代理人  丙○○
訴訟代理人  陳峰富律師
被 上訴 人  台北市政府警察局交通警察大隊
法定代理人  丁○○
上列當事人間請求損害賠償事件，上訴人對於中華民國九十七年
二月二十日台灣高等法院第二審判決（九十五年度重上國字第二
五號），提起一部上訴，本院判決如下：
    主  文
原判決關於駁回上訴人請求被上訴人連帶給付甲○○、乙○○依
序為新台幣一百九十二萬一千六百七十四元、二百十七萬七千零
八十二元本息之上訴及追加之訴，及該訴訟費用部分廢棄，發回
台灣高等法院。
    理  由
本件上訴人主張：伊之子梁作全於民國九十二年十二月二十九日
上午七時四十五分許，騎機車沿台北市○○路○段機車專用道由
東往西方向行駛，途經貴子坑溪口０七二燈桿附近，因被上訴人
台北市交通管制工程處（下稱交工處）在該機車專用道左側不當
開設缺口，復未於該缺口相交之交岔路口設置妥善完備之警示標
誌或管制設施，致有不明轎車自上開缺口右轉進入機車專用道時
，該機車道上行駛在前之機車緊急煞車，而騎乘在後之梁作全因
煞車不及，與前方機車擦撞後，滑行碰撞交工處違規設置離路旁
邊緣僅三十公分距離之測速警告標牌，當場死亡。甲○○、乙○
○為梁作全之父母，因而受有扶養費新台幣（下同）一百四十八
萬二千二百三十三元、一百九十萬二千七百七十七元之損害，甲
○○尚支出殯葬費八萬元，連同各得請求慰藉金一百萬元，交工
處依序應賠償甲○○、乙○○二百五十六萬二千二百三十三元、
二百九十萬二千七百七十七元。經依國家賠償法規定，以書面向
交工處請求賠償，竟為所拒等情，求為命交工處如數給付，並加
付法定遲延利息之判決。嗣於原審審理中，以被上訴人台北市政
府警察局交通警察大隊（下稱交通大隊）違規設置上開測速警告
標牌，同屬共同造成梁作全車禍死亡之原因，乃追加其為被告，
求為命被上訴人連帶給付甲○○二百五十六萬二千二百三十三元
、乙○○二百九十萬二千七百七十七元，並加付法定遲延利息之
判決（上訴人請求之本息超過上開部分，業受敗訴確定）。
被上訴人則以：系爭車禍係因一車號不詳之自小客車違規自內側
汽車專用道切入機車專用道，致梁作全閃避不及追撞前方緊急煞
車之機車而肇事，與伊於該路段機車專用道左側開設缺口，及設
置或管理標誌有無缺失無關，伊無須負損害賠償責任等語，資為
抗辯。
原審以：依證人即當時騎乘機車在梁作全後方之沈偉辰，及另騎
機車之林義益於警局訊問時所為之證言，暨道路交通事故現場圖
與現場照片所示，可知梁作全當時係因煞車不及，擦撞前車，飛
拋撞上測速警告標牌而死亡。查依空照圖所示，交工處在系爭肇
事路段之機車專用道左側開設缺口，係供與大度路機車專用道相
交之產業道路進出車輛之需，且該路段為實體分隔快慢路型，內
側汽專專用道及外側機車專用道，速限各為七十及五十公里，路
口適當位置並設有腳踏車及機器腳踏車專行標誌，地面亦繪有機
慢車專用道標線字樣，接近路口處並佈設停止線，快車道與機車
專用道有分隔島區隔，分隔島上漆有黃黑相間斜紋之安全警示設
施，該部分公共設施之設置及管理應無瑕疵。惟交通大隊於肇事
路段離道路邊緣線僅三十公分之位置設有「前有測速照相，請依
速限行駛」之標牌，違反道路交通標誌標線號誌設置規則第十八
條第一項關於豎立式標誌設置位置，以標誌排面邊緣與路面邊緣
相距五十公分至二公尺為原則之規定，而交工處自承其為權責單
位，上開標牌設置不當，其可請交通大隊改善並施作屬實。則梁
作全於與前方機車碰撞而滑行倒地後，終因撞擊該違規設置之標
牌而顱內出血、顏面骨破裂死亡，被上訴人自應負共同過失之連
帶賠償責任。上訴人主張渠等因梁作全死亡，甲○○受有扶養費
一百四十八萬二千二百三十三元、乙○○受有一百九十萬二千七
百七十七元之損害，甲○○尚支出殯葬費八萬元云云，為被上訴
人所不爭，並審酌上訴人係梁作全父母，突遭喪子，所受精神痛
苦甚巨，及兩造之身分、地位及經濟狀況等情，認上訴人得請求
精神慰藉金各一百萬元，即甲○○、乙○○得請求賠償之數額，
依次為二百五十六萬二千二百三十三元、二百九十萬二千七百七
十七元。又系爭車禍係於九十二年十二月二十九日發生，上訴人
於當日已知有損害，遲至九十六年間始追加交通大隊為被告，已
逾二年時效期間，交通大隊自得拒絕給付。且被上訴人之疏失為
造成系爭車禍之共同原因，渠等內部分擔應認各二分之一，上訴
人對交通大隊之損害賠償請求權消滅時效既已完成，依民法第二
百七十六條規定，交工處僅就其應分擔之二分之一部分負責，即
甲○○、乙○○依序得請求交工處賠償一百二十八萬一千一百一
十七元及一百四十五萬一千三百八十九元。再者，梁作全未依規
定速限行駛，於系爭車禍之發生，與有過失，審酌系爭車禍發生
之情節，認交工處過失責任比例為二分之一，將減輕賠償金額二
分之一後，交工處應賠償甲○○六十四萬零五百五十九元、乙○
○七十二萬五千六百九十五元。上訴人於此範圍內請求交工處給
付，並加付法定遲延利息，洵屬正當，應予准許，逾此範圍及請
求交通大隊給付部分，為無理由，不應准許。因而將第一審所為
上訴人敗訴之判決，一部予以廢棄，改判交工處應給付甲○○六
十四萬零五百五十九元、乙○○七十二萬五千六百九十五元及其
利息，並駁回上訴人其餘之訴及追加之訴。上訴人僅就原判決關
於駁回其請求被上訴人依序連帶給付甲○○、乙○○一百九十二
萬一千六百七十四元、二百十七萬七千零八十二元本息之上訴及
追加之訴部分，提起第三審上訴。
惟查民法第一百四十四條第一項規定時效完成後，債務人得拒絕
給付，是消滅時效完成之效力，不過發生拒絕給付之抗辯權，並
非使請求權當然消滅，債務人若不行使其抗辯權，法院自不得以
消滅時效已完成，即認請求權已歸消滅。交通大隊於事實審並未
提出上訴人之請求權已罹於時效而消滅之抗辯，原審竟認上訴人
對於交通大隊之賠償請求權，已逾二年時效而消滅，已有未合。
且國家賠償法第八條第一項規定，賠償請求權，自請求權人知有
損害時起，因二年間不行使而消滅。所稱知有損害，須知有損害
事實及國家賠償責任之原因事實，國家賠償法施行細則第三條之
一定有明文。而所謂知有國家賠償責任之原因事實，指知悉所受
損害，係由於公務員於執行職務行使公權力時，因故意或過失不
法行為，或怠於執行職務，或由於公有公共設施因設置或管理有
欠缺所致而言。上訴人主張梁作全發生車禍後，警方原認定係不
明原因倒地肇事，經伊多次現場查訪，及台灣士林地方法院檢察
署（下稱士林地檢署）九十四年五月十六日函覆，始知原因等語
，並提出肇事原因初步分析研判表、士林地檢署等件為證（見一
審卷第八、九、十五、二十頁），原審未查明上訴人於何時知悉
交通大隊應負國家賠償責任之原因事實，徒以系爭車禍係於九十
二年十二月二十九日發生，遽認上訴人於斯時即知有損害，進而
認上訴人對交通大隊之請求權因已罹二年時效而消滅，該大隊無
須負賠償責任，交工處僅就其應分擔之二分之一部分負責，不無
可議。又倘交通大隊應負賠償責任，與有過失之責任比例，自應
重為衡量。上訴論旨，指摘原判決關於駁回其請求被上訴人依序
連帶給付甲○○、乙○○一百九十二萬一千六百七十四元、二百
十七萬七千零八十二元本息之上訴及追加之訴部分違背法令，求
予廢棄，非無理由。
據上論結，本件上訴為有理由。依民事訴訟法第四百七十七條第
一項、第四百七十八條第二項，判決如主文。
中    華    民    國  九十七  年    七    月   十七   日
                      最高法院民事第七庭
                          審判長法官  劉  福  來
                                法官  陳  國  禎
                                法官  陳  重  瑜
                                法官  吳  謀  焰
                                法官  許  正  順
      本件正本證明與原本無異
                                      書  記  官
中    華    民    國  九十七  年    七    月  二十九  日
                                                   Ｒ


司法院資訊處製作；財團法人民間司法改革基金會備份。
